臺灣高等法院民事判決　　　　　　　　　95年度上國字第21號
上　訴　人　丙○○
訴訟代理人　楊金順律師
上　一　人
複 代理 人　吳孟勳律師
被 上訴 人　台北市政府警察局
法定代理人　甲○○
訴訟代理人　林玫卿律師
複 代理 人　陳玉玲律師
上列當事人間請求國家賠償事件，上訴人對於中華民國95年10月
25日台灣台北地方法院94年度國字第37號第一審判決提起上訴，
本院於96年4月24日言詞辯論終結，判決如下：
    主  文
上訴駁回。
第二審訴訟費用由上訴人負擔。
    事實及理由
壹、程序部分：
一、經查上訴人曾向台北市政府警察局北投分局請求國家賠償，
    該分局拒絕賠償，有該分局民國（下同）94年6月6日北市警
    投分行字第09431236400號書函可憑（原審卷58-60頁）；本
    件上訴人起訴請求國家賠償，合於國家賠償法第10條第1項
    、第11項第1項前段規定。合先敘明。
二、按依民事訴訟法第446條第1項但書、第255條第1項第2款規
    定，請求之基礎事實同一者，得為訴之變更或追加。經查上
    訴人起訴主張被上訴人北投分局大屯派出所警員丁○○違反
    警械使用條例第6條規定，逾越使用槍械之必要程度，對伊
    開槍射擊，導致伊右大腿組織壞死險遭截肢，迄今無法正常
    行走，而受有醫療費用、減少勞動力及精神上之損害，因依
    國家賠償法第2條第2項、第5條、第9條第1項、民法第184條
    第1項前段、第193條、第195條等規定，請求被上訴人賠償
    ；上訴人在本院追加警械使用條例第11條規定為請求權基礎
    ，經查其請求之基礎事實同一，上訴人此部分追加之訴應予
    准許。
貳、實體部分：
一、上訴人聲明：（一）原判決廢棄。（二）被上訴人應給付上
    訴人新台幣（下同）392萬2099元，及自起訴狀繕本送達翌
    日起至清償日止，按年利率5％計算之利息。
    被上訴人聲明：如主文所示。
二、上訴人起訴主張：伊於93年9月23日近中午時在台北市○○
    區○○路旁整理竊取所得之貨車，遭車主會同被上訴人北投
    分局大屯派出所警員丁○○查獲，伊因害怕而拔腿逃跑，丁
    ○○竟故意從伊背後開槍射擊伊之右大腿，致該處組織壞死
    ，險遭截肢，迄今無法正常行走。丁○○未依警械使用條例
    規定攜帶警棍、警刀即執行逮捕，並對手無寸鐵、轉身逃跑
    之伊連開4槍，造成伊身受重傷，顯然濫用警械且逾越必要
    程度。被上訴人應依國家賠償法第2條第2項前段規定，對伊
    負賠償責任。伊因被上訴人之侵權行為，支出醫療費用共計
    12萬2099元，並受有2年間喪失勞動能力之損害180萬元，及
    精神上之非財產損害，請求賠償精神慰撫金200萬元。為此
    依國家賠償法第2條第2項前段、民法第184條第1項、第193
    條、第195條第1項及警械使用條例第11條規定，請求被上訴
    人賠償伊所受損害等情，求為命被上訴人給付392萬2099元
    ，及自起訴狀繕本送達翌日起至清償日止按年利率5％計付
    利息之判決。
被上訴人則以：
（一）93年9月23日中午，上訴人在台北市○○區○○路85巷64
      號對面，將竊得自訴外人乙○○所有之車牌號碼495-RE自
      用大貨車，改懸掛3F-836失竊車牌，進行油漆變更車體顏
      色；警員丁○○於接獲報案後，於同日12時53分到達現場
      ，在車主乙○○指認失竊車輛，及以電腦連線查得懸掛之
      車牌號碼係其他車輛失竊等情況下，有充分理由認定上訴
      人所犯為5年以下有期徒刑之罪，依刑事訴訟法第88條第3
      項第2款規定，上訴人屬依法應逮捕之人。因上訴人有拒
      捕、脫逃，甚而以長木棍作勢攻擊丁○○，丁○○之生命
      、身體受強暴脅迫，依警械使用條例第4條第3款、第5款
      規定，丁○○依法得使用槍械執行職務，並無違反警械使
      用條例之規定，雖因此而致上訴人受傷，仍為依法行使公
      權力行為，無警械使用條例第11條第2項規定之適用。
（二）上訴人當時係往山上逃逸，丁○○無法及時追上，使用警
      槍制止其繼續逃脫，乃當時情狀下所得採取之唯一手段。
      況上訴人身高176公分，體態壯碩，丁○○身高165公分，
      體型中等，丁○○為制止上訴人繼續脫逃，先對空鳴槍1
      發嚇阻無效，再考量上訴人已展現攻擊性，乃朝上訴人腿
      部射擊3發，並無過當。再者，上訴人拒捕、攻擊警員丁
      ○○，公然挑戰公權力；且上訴人於93年間連續偷竊4部
      大貨車，每部市價高達200萬元至300萬元，危害他人財產
      ，不可謂不輕，丁○○為逮捕上訴人而開槍射擊其腿部所
      造成之損害，與保障民眾財產權及刑事追訴之公益目的相
      衡量，合乎比例。
（三）縱認被上訴人應負賠償責任，因警械使用條例授權訂定之
      「警察人員使用警械致人傷亡財產損失醫療費慰撫金補償
      金喪葬費支給標準」乃國家賠償法及民法之特別法，應優
      先適用。又按內政部制定之警械規格表，攜行裝備係依勤
      務需要決定；警棍係一般在聚眾活動，防止滋擾時使用；
      在巡邏、備勤時制式配備是警槍，不一定攜帶警棍。
（四）上訴人觸犯刑事罪責，於警員依法查察逮捕，給予口頭警
      告、對空鳴槍制止後仍不聽制止，執意脫逃，導致警員射
      擊阻止，上訴人就本件損害之發生與有過失等語，資為抗
      辯。
三、兩造不爭執之事實：
（一）上訴人竊得訴外人乙○○所有車牌號碼495-RE自用大貨車
      ，改懸掛號碼3F-836之失竊車牌；於93年9月23日中午在
      台北市○○區○○路85巷64號對面進行油漆變更車體之顏
      色時，為被上訴人北投分局大屯派出所警員丁○○執行逮
      捕。
      證據：現場照片（原審卷85-90頁）。
（二）警員丁○○執行逮捕上訴人時，以警槍射擊上訴人，致上
      訴人右腿部膝后區膕窩處受1處槍傷，導致腔室症候群，
      接受筋膜切開手術，右側腓總神經及脛神經損傷。
      證據：診斷証明書、行政院國軍退除役官兵輔導委員會台
      北榮民總醫院95年9月6日北總企字第0950017326號函（原
      審卷7-8、94 -181頁）。
四、關於警員丁○○執行逮捕上訴人之過程，敘述如下：
（一）經查丁○○到場證稱：當時伊備勤，值班接到報案電話，
      派遣伊到秀山路85巷64號對面，報案人在現場，有其失竊
      的車子，伊到現場，上訴人剛好從該車子駕駛座下車，報
      案人說車子是他的，伊查車牌號碼是其他車輛失竊的，因
      此確定是失竊的車，伊要求上訴人拿出車子為其所有的證
      明，上訴人不拿，就在車子前方移動，從車子前方往路邊
      坡崁繞圈，伊阻擋上訴人幾次，確信上訴人是竊賊，就舉
      槍喝令上訴人趴下，上訴人不聽制止，一直往伊逼近，報
      案人跟他姪子在伊後方，怕得要命，跟著伊一直往後退，
      伊就把槍上膛，說如果再逼近，一定開槍，上訴人口中說
      其很怕槍，可是又往前逼近，之後後退半蹲，拾起地上的
      木棍，伊就對空鳴槍，上訴人拿著木棍往後方坡崁跑，背
      對著伊，伊跟上去，上訴人到水溝處轉頭把木棍丟向伊，
      伊閃避過，對上訴人的腿部開槍，當時上訴人背對著伊，
      但是伊開槍時，不能確定上訴人是準備逃跑或繼續攻擊伊
      ；伊閃避後就開槍，在一瞬間無法判斷上訴人背對或面向
      著伊；上訴人受傷之後，支援才到；當天伊開了4槍，其
      中1槍對空鳴槍，伊是連續對上訴人的腳部開三槍；上訴
      人當時在伊上方斜坡上，所以伊是槍口斜上；伊當時沒有
      攜帶警棍等語（原審卷72-75頁、本院卷54頁背面）。
（二）又查證人乙○○到場證稱：伊先去警局報案，從後山尋找
      看到伊失竊的車子，看到上訴人在對車子上漆，有1位警
      員前來，伊當時很緊張，後方是大排水溝，伊聽到警察叫
      上訴人趴下來，但上訴人不聽制止，上訴人一直往警察靠
      近，好像要攻擊警察，上訴人高大，警察瘦小，當時警察
      還未舉槍，上訴人有趴下來，又立即爬起來，要攻擊警察
      ，好像作勢要拿木棍，現場有木棍，伊沒有看很清楚上訴
      人是否有拿起木棍，警察舉槍的過程伊沒有看得很清楚，
      後來上訴人一直週旋，叫警察不要開槍，他很怕槍，可是
      上訴人的動作又像要攻擊警察，伊沒有看到射擊過程，但
      聽到槍聲，因為伊站的位置在下坡，距離他們約100多公
      尺；當時上訴人在貨車前方柏油路上，伊也是在柏油路上
      ，但是在下坡處，伊一直移動，因為很怕上訴人奪槍，貨
      車前面有木棍，就是上訴人好像要拿木棍，伊有看到上訴
      人拿起木棍，伊很緊張，所以沒有注意到上訴人是否要攻
      擊警察，伊有聽到槍聲，但警察打到上訴人是在草叢，所
      以看不到等語（原審卷71-72頁）。
（三）上訴人雖抗辯伊手無寸鐵，依經驗判斷，伊當選擇脫逃，
      不可能持木棍試圖對抗持槍警員，及證人乙○○關於伊是
      否有持木棍一節先後證述不一，並警員丁○○在偵查報告
      書中未記載其持木棍，而謂丁○○、乙○○所為之證言不
      實云云。惟查依被上訴人所提出之現場照片（原審卷85頁
      ）所示，案發現場確散置有木棍，為上訴人所不爭執；又
      證人乙○○雖未目擊槍擊過程，惟其證述所見上訴人在往
      坡崁脫逃之前與丁○○對峙之情形，與丁○○所為證述內
      容大致相符；再查乙○○已證述伊有看到上訴人拿起木棍
      等語明確（原審卷72頁），雖其原稱沒有看很清楚上訴人
      是否有拿起木棍；惟自其所稱警察舉槍之過程伊亦未看得
      很清楚，伊一直移動，因為很怕上訴人奪槍，伊很緊張等
      語；並丁○○證稱伊舉槍喝令上訴人趴下，上訴人不聽制
      止，一直往伊逼近，報案人（即乙○○）跟他姪子在伊後
      方，怕得要命，跟著伊一直往後等情觀之，證人乙○○在
      事發現場自係緊張害怕，其事後回憶有所誤差，其初為證
      詞時雖稱沒有看很清楚上訴人是否有拿起木棍，惟嗣已證
      述伊有看到上訴人拿起木棍等語明確，尚不得執此而謂丁
      ○○、乙○○所為之證言不實。另查上訴人於93年10月20
      日在警訊時陳述：「警方要我出示證件，我不配合警方，
      我於現場繞來繞去，準備找機會逃跑」、「（問：警方於
      開槍前有無告知你趴下不要動，否則就要開槍？你不聽制
      止，並持續走向警方，是何意圖？）警方有告知我。當時
      我的意思只是想逃跑，因為我後面沒有退路」，有臺灣士
      林地方法院檢察署93年度偵字第9662號偵查卷宗所附警訊
      筆錄可稽；上訴人到場亦陳述伊一開始就只想逃跑，並有
      徘徊之舉動（本院卷55頁），足見上訴人確有丁○○、乙
      ○○所證述不聽制止，持續繞行及逼近警員丁○○之行為
      ；丁○○、乙○○證稱上訴人撿拾地上木棍，作勢逼退警
      員丁○○以趁機脫逃，應足採信。又警員丁○○於93年9
      月23日製作之偵查報告書，雖未提及上訴人持棍作勢攻擊
      等情；惟丁○○於同日向其主管提出之報告書，明確記載
      上訴人持地上木棍作勢攻擊（原審卷231頁），有被上訴
      人呈送內政部警政署之使用警械案情報告表可憑（原審卷
      225-258頁）。證人丁○○亦說明：事發後當天就寫報告
      ，內容就是案發的過程；當時作2份報告，1份送偵查，1
      份送督察；當時移送上訴人沒有包括妨害公務，所以木棍
      沒有隨案移送（原審卷74頁）；一般是執勤因對方攻擊有
      受傷，才會移送妨害公務；因為沒有移送上訴人妨害公務
      ，所以沒有提到上訴人持木棍，如果員警沒有受傷就不會
      移送妨害公務（本院卷55頁背面）。足見偵查報告書係移
      送檢察官偵查上訴人竊盜罪嫌之用（見士林地檢署93年度
      偵字第9662號偵查卷宗），故僅記載與移送偵查上訴人竊
      盜罪嫌有關之案情，尚難以丁○○製作之偵查報告書未記
      載上訴人持棍攻擊，即認證人丁○○、乙○○所為證言不
      實，而謂上訴人未持木棍攻擊警員丁○○。另按木棍紋理
      粗糙，本即難以採取指紋；此觀之警方鑑識人員就上訴人
      在乙○○所有大貨車內油漆罐上所留指紋，亦因指紋紋線
      模糊，無法比對可參（本院卷98頁），上訴人執木棍未留
      有其指紋，抗辯伊未持木棍拒捕云云，核不足採。末按乙
      ○○已到場作證明確，上訴人聲請再訊問，經核無調查之
      必要，併此敘明。
五、關於警員丁○○使用警槍執行逮捕，是否違反警械使用條例
    部分：
（一）按警械使用條例第1條第1項規定：「警察人員執行職務時
      ，所用警械為棍、刀、槍及其他經核定之器械。」第3條
      規定：「警察人員執行職務時，遇有下列各款情形之一者
      ，得使用警棍制止：一、協助偵查犯罪，或搜索、扣押、
      拘提、羈押及逮捕等須以強制力執行時。二、依法令執行
      職務，遭受脅迫時。三、發生第4條第1項各款情形之一，
      認為以使用警棍制止為適當時。」第4條第1項第3款、第4
      款、第5款規定：警察人員執行職務時，遇有依法應逮捕
      、拘禁之人拒捕、脫逃，或他人助其拒捕、脫逃時；警察
      人員所防衛之土地、建築物、工作物、車、船、航空器或
      他人之生命、身體、自由、財產遭受危害或脅迫時；警察
      人員之生命、身體、自由、裝備遭受強暴或脅迫，或有事
      實足認為有受危害之虞時，得使用警刀或槍械。第6條規
      定：「警察人員應基於急迫需要，合理使用槍械，不得逾
      越必要程度。」第7條規定：「警察人員使用警械之原因
      已消滅者，應立即停止使用。」第9條規定：「警察人員
      使用警械時，如非情況急迫，應注意勿傷及其人致命之部
      位。」第12條規定：「警察人員依本條例使用警械之行為
      ，為依法令之行為。」又按刑事訴訟第90條規定：「被告
      抗拒拘提、逮捕或脫逃者，得用強制力拘提或逮捕之。但
      不得逾必要之程度。」
（二）經查警員丁○○在查明上訴人所持有之大貨車為贓物（為
      上訴人所不爭執）時，依刑事訴訟法第88條第1項、第3項
      第2款規定，得逕行逮捕。又查警員丁○○在執行逮捕上
      訴人，係穿著制服，惟上訴人拒捕，並持木棍抗拒逮捕，
      客觀上足認有使警員丁○○之身體遭受危害之虞之情形，
      依警械使用條例第4條第1項第3款、第5款規定，警員丁○
      ○使用槍械並無不當。又依警械使用條例第4條第1項第3
      款、第5款規定，依法應逮捕之人拒捕時，或警察人員之
      身體有事實足認為有受危害之虞時，警察人員執行職務，
      即得使用槍械；並無應優先使用警棍之先後順序限制，上
      訴人抗辯警員丁○○未攜帶警棍而使用警槍有所不當云云
      ，亦不足採。再查警員丁○○係先對空鳴槍，然上訴人仍
      拒捕脫逃（按上訴人自認警員丁○○有先對空鳴槍，見本
      院卷18、100頁；至所稱因懼怕丁○○會向其開槍故轉身
      逃去云云，與常情有違，不足採信），並向警員丁○○丟
      擲木棍，警員丁○○因而對上訴人腿部之非致命部位開槍
      ，堪認係為達成逮捕及防衛現在不法侵害之目的所必要且
      屬相當之手段。又警員丁○○用槍之目的在於確保上訴人
      所犯之竊盜罪可受司法追訴以維護社會治安，同時防衛其
      本身身體法益不受不法之侵害，雖造成上訴人腿部傷害結
      果，因前者所保障之法益未小於上訴人個人權益所受損害
      ，警員丁○○所採用之手段堪認具正當性。末查上訴人因
      竊取乙○○所有車號495-RE大貨車及其他竊盜等犯行，經
      本院94年度上易字第1328號判決認定觸犯竊盜罪及行使變
      造特種文書罪，判處有期徒刑1年6月確定，有判決書可稽
      ；警員丁○○逕行逮捕上訴人，並因上訴人拒捕脫逃而使
      用槍械，並無不當。
六、依上所述，警員丁○○使用槍械並無違反警械使用條例規定
    之情事，上訴人復未證明警員丁○○使用槍械有其他不合於
    法律規定或不當之情事，上訴人依警械使用條例第11條第2
    項、國家賠償法第2條第2項前段規定，請求被上訴人賠償，
    應屬無據。
七、綜上所述，上訴人依警械使用條例第11條第2項、國家賠償
    法第2條第2項前段、民法第184條第1項、第193條、第195條
    第1項規定，請求被上訴人賠償392萬2099元，及自起訴狀繕
    本送達翌日起至清償日止，按年利率5計算之利息，為無理
    由，不應准許。原審所為上訴人敗訴判決，並無不合；上訴
    論旨指摘原判決不當，求予廢棄改判，為無理由。
八、兩造其餘之攻擊或防禦方法及未經援用之證據，經本院斟酌
    後，認為均不足以影響本判決之結果，無逐一詳予論駁之必
    要。併此敘明。
九、據上論結，本件上訴為無理由，依民事訴訟法第449條第1項
    、第78條，判決如主文。
中　　華　　民　　國　　96　　年　　5 　　月　　8 　　日
　　　　　　　　　民事第八庭
                    　審判長法　官  吳景源
　　　　　　　　　　        法　官  滕允潔
　　　　　　　　　　        法　官  鄭威莉
正本係照原本作成。
如不服本判決，應於收受送達後20日內向本院提出上訴書狀，其
未表明上訴理由者，應於提出上訴後20日內向本院補提理由書狀
（均須按他造當事人之人數附繕本）上訴時應提出委任律師或具
有律師資格之人之委任狀；委任有律師資格者，另應附具律師資
格證書及釋明委任人與受任人有民事訴訟法第466條之1第1項但
書或第2項（詳附註）所定關係之釋明文書影本。
中　　華　　民　　國　　96　　年　　5 　　月　　8 　　日
                            書記官  李垂福
附註：
民事訴訟法第466條之1（第1項、第2項）：
對於第二審判決上訴，上訴人應委任律師為訴訟代理人。但上訴
人或其他法定代理人具有律師資格者，不在此限。
上訴人之配偶、三親等內之血親、二親等內之姻親，或上訴人為
法人、中央或地方機關時，其所屬專任人員具有律師資格並經法
院認為適當者，亦得為第三審訴訟代理人。
